【裁判字號】    92,訴,40
【裁判日期】    920430
【裁判案由】    偽造文書等
【裁判全文】
臺灣宜蘭地方法院刑事判決                            九十二年度訴字第四號
    公  訴  人  臺灣宜蘭地方法院檢察署檢察官
    被      告  丙○○
右列被告因偽造文書等案件，經檢察官提起公訴（九十一年度偵緝字第五九號），本
院判決如左：
    主  文
丙○○連續行使偽造私文書，足以生損害於他人，處有期徒刑捌月，緩刑貳年。
    事  實
一、丙○○於民國八十九年二月間，自任會首，召集民間互助會，連會首丙○○與會
    員共二十九人，每會會款新台幣（以下同）三萬元，會期自八十九年二月二十日
    起，至九十一年五月二十日止，於每月二十日下午三時在宜蘭縣羅東鎮羅東市場
    內之「春香燒鴨店」內，採內標方式進行競標合會金，死會會員每期需繳納金額
    三萬元之會款，活會會員每期分別繳納三萬元扣除標金後之會款與會首，再由會
    首轉交得標人。丙○○於上開標會期間，利用會首主持開標，僅少數活會會員到
    場及會員間欠缺聯繫不知其他會員真實姓名之機會，竟基於意圖為自己不法所有
    及行使偽造私文書之犯意，於九十年十月二十日，冒用丁○○名義，偽造記載競
    標利息約七千元而具標單型式之準私文書後，持該偽造之投標單行使參加上開互
    助會，因標息最高而得標，嗣丙○○即向尚未得標之活會會員佯稱係丁○○得標
    ，使其他互助會活會會員不疑有他，均陷於錯誤而分別交付活會會款予丙○○，
    足以生損害於其他活會之會員。
二、丙○○另於八十九年十一月間，加入丁○○所召集每會會金一萬元之民間互助會
    ，該互助會連會首共計二十一人，每會會款一萬元，會期自八十九年十二月一日
    起，至九十一年七月一日止，每月一日在羅東鎮○○路一一六號「曼都羅東店」
    ，採內標方式進行競標合會金。詎丙○○竟基於前開詐欺取財之概括犯意，未經
    乙○○之授權或同意，竟於九十一年四月一日打電話向丁○○訛稱乙○○欲參加
    該次競標，並委請不知情之丁○○代為書立標息為二千七百元之標單，丁○○遂
    在上開「曼都羅東店」內，制作標息為二千七百元之標單，並簽署乙○○姓名，
    持該標單參與投標並得標，致使丁○○陷於錯誤，誤認為係乙○○本人得標，遂
    於收齊會款後，交予丙○○收受，足生損害於乙○○及丁○○。
二、案經丁○○訴請臺灣宜蘭地方法院檢察署檢察官偵查起訴。
    理  由
一、訊據被告丙○○坦承於八十九年二月間召集互助會，於九十年十月二十日冒用告
    訴人丁○○之名義，書寫七千餘元標息之投標單參與競標；及參加告訴人丁○○
    所召集之前揭互助會，並於九十一年四月一日以電話向丁○○稱乙○○欲參加該
    次投標，而由丁○○以乙○○名義書寫二千七百元之投標單參與競標等情不諱，
    惟辯稱：就乙○○部分係伊向乙○○口頭上借標，但並沒有向丁○○說明乙○○
    借伊標會云云。然查：右揭事實，業據告訴人丁○○指訴綦詳，且證人乙○○於
    本院調查時證稱：被告有問過要借標，當時伊向被告說如果有需要才借，但被告
    標的時間伊不知道，是事後丁○○要收會錢時才知道被標了等語（參見本院九十
    二年四月一日訊問筆錄），參以告訴人丁○○並稱：是乙○○太太要來標，伊告
    訴乙○○的太太說乙○○的會早就標了等語（參見前揭訊問筆錄）。則依證人乙○○及告訴人丁○○之證述，就證人乙○○之部分，亦係被告於未告知乙○○之
    情形下而以乙○○之名義參與投標，並於拿取合會金後復未告知乙○○，迨乙○○之太太參與競標時時發現上情，則被告辯稱係事前取得乙○○之同意，並無冒
    用乙○○之名義顯係卸責之詞。此外，並有前開互助會會單二份在卷可佐。綜上
    所陳，本件事證明確，被告犯行堪以認定，應依法論科。
二、按民間互助會之會員於空白紙上書寫一定之金額出示以競標，依我國民間互助會
    之習慣，即表示該會員擬以該金額為利息競標以標取會款，此項標單即與刑法第
    二百二十條第一項所稱足以表示其用意之證明之準文書相當，茲本件被告偽造丁○○、乙○○之標單後參與投標持以行使以供詐取會款，核被告所為，係犯刑法
    第二百十六條、第二百二十條第一項、第二百十條之行使偽造準私文書罪及同法
    第三百三十九條第一項之詐欺取財罪。其偽造署押為偽造準私文書之部分行為，
    而偽造準私文書之低度行為為行使之高度行為所吸收，均不另論罪。被告利用不
    知情之雅雅筑偽造乙○○標單並持以行使，則被告此部分之犯行應為上開行使偽
    造準私文書罪之間接正犯。被告先後行使偽造準私文書及詐欺犯行，時間緊接，
    罪名與犯罪構成要件相同，顯各係基於概括犯意為之，均應依刑法第五十六條連
    續犯之規定論以一罪，並均加重其刑。又被告冒用丁○○名義參與競標，係以一
    冒標行為同時詐騙多數活會會員，同時有多數人被害，自為想像競合犯，應依刑
    法第五十五條之規定，從一重之詐欺取財罪處斷。再被告以行使偽造標單之方法
    達其詐欺取財之目的，連續行使偽造準私文書及詐欺取財二罪間，有方法目的之
    牽連犯關係，應依刑法第五十五條之規定，從較重之連續行使偽造準私文書罪處
    斷。爰審酌被告利用主持合會之便，冒用他人名義冒標會款，造成告訴人及各活
    會會員財物上損失，及犯罪後之態度等一切情狀，量處如主文所示之刑，以資懲
    儆。末查，被告前未曾受有期徒刑以上刑之宣告，有卷附臺灣高等法院被告全國
    前案紀錄表可按，經此起訴審判，當知所警惕，信無再犯之虞，本院認所宣告之
    刑以暫不執行為適當，併諭知緩刑二年，以啟自新。又被告冒標時所偽造之標單
    ，係被告所有且供犯罪所用之物，惟未扣案且已為被告丟棄滅失，亦據被告供明
    在卷，爰不另為沒收之諭知，併此敘明。
三、公訴意旨另以：被告丙○○於八十九年二月間，自任會首，召集民間互助會，連
    會首丙○○與會員共二十九人，每會會款三萬元，會期自八十九年二月二十日起
    ，至九十一年五月二十日止，於每月二十日下午三時在宜蘭縣羅東鎮羅東市場內
    之「春香燒鴨店」內，採內標方式進行競標合會金，被告竟基於意圖為自己不法
    所有及行使偽造私文書之犯意，於九十年中旬某日時，冒用甲○○之名義，偽造
    記載競標利息約五、六千元而具標單型式之準私文書後，持該偽造之投標單行使
    參加上開互助會，因標息最高而得標，嗣丙○○即向尚未得標之活會會員佯稱係
    甲○○得標，使其他互助會活會會員不疑有他，均陷於錯誤而分別交付活會會款
    予丙○○，足以生損害於其他活會之會員，因認被告涉有刑法第二百十六條、第
    二百二十條第一項、第二百十條之行使偽造準私文書罪及同法第三百三十九條第
    一項之詐欺取財罪等罪嫌。按犯罪事實應依證據認定之，無證據不得推定其犯罪
    事實，刑事訴訟法第一百五十四條定有明文。又刑事訴訟法上認定犯罪事實所憑
    之證據，雖不以直接證據為限，間接證據亦包括在內，然而無論直接證據或間接
    證據，其為訴訟上之證明，須於通常一般之人均不致有所懷疑，而得確信其為真
    實之程度者，始得據為有罪之認定，惟採用間接證據時，必其所成立之證據，在
    直接關係上，雖僅足以證明他項事實，而採此他項事實，本於推理之作用，足以
    證明待證事項者，方為合法，最高法院分別著有七十六年台上字第四九八六號、
    三十二年上字第六七號判例可資參照。訊據被告坦承有冒用甲○○名義投標之犯
    行，惟辯稱係向甲○○借用等語。經查：證人甲○○於本院調查中證稱：被告有
    向伊說要借標，後來伊全部交給被告處理，就沒有再繳會錢，而之前所繳的會錢
    被告說互助會結束時再利用利息補貼伊等語（參見本院九十二年四月十六日審判
    筆錄）。依證人甲○○之上開證述，尚難認被告有冒用甲○○名義參與投標之行
    為，此外，復查無任何積極證據證明被告確有公訴人所指此部分之犯行，惟公訴
    意旨認此部分與前揭被告冒用告訴人丁○○名義論罪科刑部分，係基於概括犯意
    為之，有連續上之裁判上一罪關係，爰不另為無罪之諭知。
據上論斷，應依刑事訴訟法第二百九十九條第一項前段，第五十六條、刑法第二百十
六條、第二百二十條第一項、第二百十條、第三百三十九條第一項、第五十五條、第
七十四條第一款，罰金罰鍰提高標準條例第一條前段判決如主文。
本案經檢察官沈念祖到庭執行職務
中      華      民      國    九十二    年      四      月     三十     日
                                  臺灣宜蘭地方法院刑事第二庭
                                        審判長法  官  黃  永  勝
                                              法  官  郭  顏  毓
                                              法  官  辜  漢  忠
右正本證明與原本無異。
如不服本判決，應於判決送達後十日內，向本院提出上訴狀。（應附繕本）
                                              書記官  林  秀  麗
中      華      民      國    九十二    年      五      月      一      日
附錄本案論罪科刑法條全文：
刑法第二百十條
偽造、變造私文書，足以生損害於公眾或他人者，處五年以下有期徒刑。
刑法第二百十六條
行使第二百十條至第二百十五條之文書者，依偽造、變造文書或登載不實事項或使登
載不實事項之規定處斷。
刑法第三百三十九條第一項
意圖為自己或第三人不法之所有，以詐術使人將本人或第三人之物交付者，處五年以
下有期徒刑、拘役或科或併科一千元以下罰金。


司法院資訊處製作；財團法人民間司法改革基金會備份。
